---
title: "Práctica 12: Análisis de expresión diferencial"
lang: es
date: today
execute: 
  output: true
  error: true
engine: knitr
bibliography: ../../doc/references.bib
language:
   title-block-published: "Última actualización:"
   section-title-references: "Bibliografía"
format:
   html:
      embed-resources: true
editor: 
  markdown: 
    wrap: 72
---

## Exploración de los datos

Primero importamos los datos de RNA-seq de lecturas emparejadas de
muestras de *Drosophila melanogaster*, de dos orígenes distintos (Panamá
y Maine) y con dos tratamientos de temperatura (*low* y *high*). También
necesitamos el archivo que indica el origen y tratamiento de cada
muestra.

```{r}
muestras <- read.table('../../data/2026-05-05/dme_elev_samples.tsv', header = TRUE)
genex <- read.table('../../data/2026-05-05/salmon.merged.gene_counts.tsv',
                    header = TRUE)
```

::: {.callout-note icon="false"}
## Ejercicio 1

Recuerda dejar constancia en un bloque de código de cómo obtienes las
respuestas.

1.  Usa la función `paste()` para añadir una columna a `muestras` que
    contenga la población y la temperatura unidas por `_`.

    ```{r}
    muestras$pop_temp <- paste(muestras$population, muestras$temp, sep = "_")
    ```

2.  ¿Cuál es el número total de lecturas por muestra?

    ```{r}
    colSums(genex[, -c(1,2)])
    ```

3.  ¿Los recuentos tienen distribuciones parecidas entre muestras?

    ```{r}
    library(tidyr)
    library(ggplot2)
    genex_long <- pivot_longer(genex, 3:14, names_to = 'muestra', values_to = 'expresion')
    ggplot(data = genex_long, mapping = aes(x = muestra, y = expresion)) + geom_violin() + scale_y_continuous(trans = 'log')
    ```

    ```{r}
    distribucion <- genex[, 3:ncol(genex)]
    boxplot(log10(distribucion + 1))
    ```

    Los recuentos tienen distribuciones muy similares, ya que la media y
    varianza de cada muestra se parecen bastante.

4.  ¿Cuántos genes no se expresan en absoluto en ninguna de las
    muestras?

    ```{r}
    sum(rowSums(genex[, 3:ncol(genex)]) == 0)
    f <- rowSums(genex[, 3:ncol(genex)]) > 0
    genex_f <- genex[f, ]
    ```

    Hay 4722 genes que no se expresan en ninguna muestra.
:::

## Crear el objeto de clase `DESeqDataSet`

Para crear un objeto de `DESeqDataSet` necesitamos que las filas de
`muestras` estén en el mismo orden que las columnas de `genex`. Además,
la función `DESeqDataSetFromMatrix()` necesita que los recuentos sean
una matriz, no un marco de datos, y que `muestras` haya factores.

```{r}
#| message: false
library(DESeq2)
all(names(genex)[3:14] == muestras$sample)
```

```{r}
# Pasamos la columna "sample" a nombres de fila:
row.names(muestras) <- muestras$sample
# Eliminamos la columna "sample":
muestras$sample <- NULL
# Y convertimos "population" y "temp" en factores:
muestras$population <- factor(muestras$population, levels = c('maine', 'panama'))
muestras$temp <- factor(muestras$temp, levels = c('low', 'high'))
muestras
```

```{r}
row.names(genex) <- genex$gene_name
genex$gene_name <- NULL
genex$gene_id   <- NULL
genex <- round(as.matrix(genex))
```

```{r}
dds1 <- DESeqDataSetFromMatrix(
   countData = genex,
   colData = muestras,
   design = ~ population + temp
)
dds1
```

::: callout-note
## Nota

Los objetos `DESeqDataSet` pueden contener información sobre las
coordenadas cromosómicas de los genes o tránscritos, si se construyen a
partir de otro tipo de datos.
:::

## Pre-filtrado

Como hemos visto que una parte importante de los genes no se expresa en
ninguna de las muestras podemos eliminarlos:

```{r}
keep <- rowSums(counts(dds1)) > 0
dds1 <- dds1[keep, ]
```

## Expresión diferencial

La función `DESeq()` produce un objeto de clase `DESeqDataSet` pero con
resultados añadidos.

```{r}
dds1 <- DESeq(dds1)
# Estima los size factors y la dispersión, y aplica los tests estadísticos
```

```{r}
res <- results(dds1)
res
```

Si no le indicamos lo contrario, la función `results()` compara los
resultados del último nivel y el de referencia del último factor en la
tabla que describe las muestras. En este caso, está comparando los datos
de `temp`, y los datos representan la relación entre los niveles de
expresión de `high` con respecto a los de `low`.

::: {.callout-note icon="false"}
## Ejercicio 3

1.  Mira la ayuda de `results()` y genera también la tabla de resultados
    para el contraste entre las dos regiones de procedencia de las
    moscas.

    ```{r}
    res2 <- results(dds1, contrast = c('population', 'panama', 'maine'))
    res2
    ```

2.  Usa `summary()` sobre los resultados para ver el número de genes
    diferencialmente expresados entre cada par de condiciones.

    ```{r}
    summary(res)
    summary(res2)
    ```

    En total, hay 4754 genes expresados diferencialmente en las muestras
    de temperatura y 1257 genes en las de localización. Por tanto,
    podemos concluir que la temperatura afecta más que la localización a
    la expresión génica en estas muestras.

3.  ¿Cuál es la tasa de falsos positivos (FDR)?

    Para calcular la tasa de falsos positivos dividimos el total de
    genes diferencialmente expresados según cada tratamiento
    (localización o temperatura) y los multiplicamos entre el umbral de
    p-valor seleccionado. :

    ```{r}
    # Para el caso de temperatura:
    FDR1 <- (2418 + 2336) * 0.1
    FDR1
    # Para el caso de localización:
    FDR2 <- (623 + 634) * 0.1
    FDR2
    ```
:::

## Gráficas

```{r}
plotMA(res)
```

Los genes con menor expresión (mayor varianza) producen resultados más
ruidosos, pero con la función `lfcShrink` se pueden contraer las
estimaciones de los efectos para reducir el ruido y hacer el resultado
más realista:

```{r}
#| message: false
resShrink <- lfcShrink(dds1, coef = 'temp_high_vs_low',
                       type = 'normal')
plotMA(resShrink)
```

::: {.callout-note icon="false"}
## Ejercicio 4

¿Sabrías hacer una gráfica volcán?

```{r}
#| warning: false
res_volcan <- as.data.frame(res)
res_volcan$sign <- "Expresión normal"
res_volcan$sign[res_volcan$padj < 0.1 & res_volcan$log2FoldChange > 0] <- "Sobreexpresado"
res_volcan$sign[res_volcan$padj < 0.1 & res_volcan$log2FoldChange < 0] <- "Infraexpresado"

ggplot(data = res_volcan, mapping = aes(x = log2FoldChange, y = - log10(padj), color = sign)) +
  geom_point() +
  geom_abline(intercept = - log10(0.1), slope = 0, linetype = 2, color = "grey") +
  scale_color_manual(values = c("Expresión normal" = "grey", "Sobreexpresado" = "red", "Infraexpresado" = "blue"))
```
:::

## Extraer datos transformados

No es necesario tener los datos normalizados para utilizar la función
`DESeq()`, pero sí es recomendable hacerlo para representarlos
gráficamente:

```{r}
dds2 <- vst(dds1)
NormCounts <- assay(dds2)
```

```{r}
res <- res[! is.na(res$pvalue), ]
res <- res[order(res$log2FoldChange),]
heatmap(NormCounts[c(head(row.names(res), 100),
                     tail(row.names(res), 100)), ],
        Rowv = NA, Colv = NA)
```

::: {.callout-note icon="false"}
## Ejercicio 5

¿Podrías explicar qué hace el bloque de código anterior?

En primer lugar se han eliminado los genes que no tienen ningún dato de
p-valor (NA), y después se han ordenado en función del `log2FoldChange`,
es decir, según su cambio de expresión. Después se ha creado el heatmap
con los 100 primeros y los 100 últimos.
:::

::: {.callout-note icon="false"}
## Ejercicio 6

En [este enlace](#0) analizan exactamente los mismos datos con otro
paquete de R: `limma`. Una de sus conclusiones es que se sobreexpresan
más genes en temperatura baja que en temperatura alta. ¿Confirma tu
análisis esta conclusión?

```{r}
head(res$log2FoldChange)
tail(res$log2FoldChange)
```

Viendo los valores de `log2FoldChange` de nuestros datos podemos
confirmar que hay más sobreexpresión a temperaturas bajas que altas.

Estos son los 10 genes más diferencialmente expresados según aquel
análisis entre las condiciones de baja y alta temperatura:

```         
                   logFC  AveExpr         t      P.Value    adj.P.Val        B
Cpr92F          2.473527 6.201774  24.28881 1.306910e-13 1.739105e-09 21.29258
Vajk3           1.675184 4.029281  21.90298 6.069753e-13 3.524528e-09 19.66813
lncRNA:CR46017 -3.974938 1.044005 -21.50807 7.945880e-13 3.524528e-09 16.80878
CG7214          2.198970 7.945664  20.75054 1.349821e-12 4.490516e-09 19.14847
CG3739         -2.869172 6.514652 -20.49734 4.414988e-12 1.175005e-08 18.01975
Acp1            2.231834 7.638125  17.79441 2.089853e-11 3.997808e-08 16.54909
```

¿Cómo se comparan estos resultados con los tuyos?

```{r}
rownames(head(res, 10))
rownames(tail(res, 10))
```

Los genes que más se sobreexpresan en nuestros datos no coinciden con
los obtenidos con `limma`.
:::
