---
title: "Práctica 12: Análisis de expresión diferencial"
format: 
    html:
      embed-resources: true
---

## Exploración de los datos

```{r}
muestras <- read.table('../../data/2026-05-05/dme_elev_samples.tsv', header = TRUE)
genex <- read.table('../../data/2026-05-05/salmon.merged.gene_counts.tsv',
                    header = TRUE)
```

::: callout-note
## Ejercicio 1

Recuerda dejar constancia en un bloque de código de cómo obtienes las respuestas.

1.  Usa la función `paste()` para añadir una columna a `muestras` que contenga la población y la temperatura unidas por `_`.

    ```{r}
    muestras$pop_temp <- paste(muestras$population, muestras$temp, sep = "_")
    ```

2.  ¿Cuál es el número total de lecturas por muestra?

    ```{r}
    colSums(genex[, -c(1,2)])
    ```

3.  ¿Los recuentos tienen distribuciones parecidas entre muestras?

    ```{r}
    library(tidyr)
    library(ggplot2)
    genex_long <- pivot_longer(genex, 3:14, names_to = 'muestra', values_to = 'expresion')
    ggplot(data = genex_long, mapping = aes(x = muestra, y = expresion)) + geom_violin() + scale_y_continuous(trans = 'log')
    ```

    ```{r}
    distribucion <- genex[, 3:ncol(genex)]
    boxplot(log10(distribucion + 1))
    ```

4.  ¿Cuántos genes no se expresan en absoluto en ninguna de las muestras?

    ```{r}
    sum(rowSums(genex[, 3:ncol(genex)]) == 0)
    f <- rowSums(genex[, 3:ncol(genex)]) > 0
    genex_f <- genex[f, ]
    ```
:::

## Crear el objeto de clase `DESeqDataSet`

```{r}
suppressMessages(library('DESeq2'))
all(names(genex)[3:14] == muestras$sample)
```

```{r}
# Pasamos la columna "sample" a nombres de fila:
row.names(muestras) <- muestras$sample
# Eliminamos la columna "sample":
muestras$sample <- NULL
# Y convertimos "population" y "temp" en factores:
muestras$population <- factor(muestras$population, levels = c('maine', 'panama'))
muestras$temp <- factor(muestras$temp, levels = c('low', 'high'))
muestras
```

```{r}
row.names(genex) <- genex$gene_name
genex$gene_name <- NULL
genex$gene_id   <- NULL
genex <- round(as.matrix(genex))
```

```{r}
dds1 <- DESeqDataSetFromMatrix(
   countData = genex,
   colData = muestras,
   design = ~ population + temp
)
dds1
```

::: callout-important
## Nota

Los objetos `DESeqDataSet` pueden contener información sobre las coordenadas cromosómicas de los genes o tránscritos, si se construyen a partir de otro tipo de datos.
:::

## Pre-filtrado

```{r}
keep <- rowSums(counts(dds1)) > 0
dds1 <- dds1[keep, ]
```

## Expresión diferencial

```{r}
dds1 <- DESeq(dds1)
# aplica size factors, estima la dispersión y aplica los tests estadísticos
```

```{r}
res <- results(dds1)
res
```

::: callout-note
## Ejercicio 3

1.  Mira la ayuda de `results()` y genera también la tabla de resultados para el contraste entre las dos regiones de procedencia de las moscas.

    ```{r}
    res2 <- results(dds1, contrast = c('population', 'panama', 'maine'))
    res2
    ```

2.  Usa `summary()` sobre los resultados para ver el número de genes diferencialmente expresados entre cada par de condiciones.

    ```{r}
    summary(res)
    summary(res2)
    ```

    La temperatura afecta más a la expresión que la localización

3.  ¿Cuál es la tasa de falsos positivos (FDR)?

    ```{r}

    ```
:::

## Gráficas

```{r}
plotMA(res)
```

```{r}
resShrink <- lfcShrink(dds1, coef = 'temp_high_vs_low',
                       type = 'normal')
plotMA(resShrink)
```

::: callout-note
## Ejercicio 4

¿Sabrías hacer una gráfica volcán?
:::

## Extraer datos transformados

```{r}
dds2 <- vst(dds1)
NormCounts <- assay(dds2)
```

```{r}
res <- res[! is.na(res$pvalue), ]
res <- res[order(res$log2FoldChange),]
heatmap(NormCounts[c(head(row.names(res), 100),
                     tail(row.names(res), 100)), ],
        Rowv = NA, Colv = NA)
```

::: callout-note
## Ejercicio 5

¿Podrías explicar qué hace el bloque de código anterior?
:::

::: callout-note
## Ejercicio 6

En [este enlace](#0) analizan exactamente los mismos datos con otro paquete de R: `limma`. Una de sus conclusiones es se sobreexpresan más genes en temperatura baja que en temperatura alta. ¿Confirma tu análisis esta conclusión?

Estos son los 10 genes más diferencialmente expresados según aquel análisis entre las condiciones de baja y alta temperatura:

```         
                   logFC  AveExpr         t      P.Value    adj.P.Val        B
Cpr92F          2.473527 6.201774  24.28881 1.306910e-13 1.739105e-09 21.29258
Vajk3           1.675184 4.029281  21.90298 6.069753e-13 3.524528e-09 19.66813
lncRNA:CR46017 -3.974938 1.044005 -21.50807 7.945880e-13 3.524528e-09 16.80878
CG7214          2.198970 7.945664  20.75054 1.349821e-12 4.490516e-09 19.14847
CG3739         -2.869172 6.514652 -20.49734 4.414988e-12 1.175005e-08 18.01975
Acp1            2.231834 7.638125  17.79441 2.089853e-11 3.997808e-08 16.54909
```

¿Cómo se comparan estos resultados con los tuyos?
:::
