---
title: "guion9"
format:
    html:
     embed-resources: true
---

## DATOS

```{r}
library(phangorn)
mtdna <- read.phyDat('../../data/2026-03-31/mtDNA.fasta', format = 'fasta')
```

```{r}
library(Biostrings)
as.StringSet(mtdna)
```

::: callout-note
## Ejercicio

¿Puedes confirmar el número de secuencias? ¿Qué longitud tiene el alineamiento? ¿Qué función usarías para extraer los nombres de las secuencias?

La lista tiene una longitud de 42, es decir, contiene 42 secuencias. El alineamiento tiene una longitud de 16603 pb. Con `names(mtdna)` podemos extraer los nombres de las secuencias y la especie de la que se han obtenido.
:::

## ÁRBOLES BASADOS EN DISTANCIAS

```{r}
distancias <- dist.ml(mtdna, model = 'F81')
mt_nj    <- NJ(distancias)
mt_upgma <- upgma(distancias)
```

::: callout-note
## Ejercicio

-   ¿De qué clase son los objetos `mt_nj` y `mt_upgma`?

    Son listas de 4 elementos.

-   Consulta la estructura de estos objetos (`str(mt_nj)`).

-   Represéntalos gráficamente (`plot(mt_nj)`) y consulta la ayuda de la función `plot.phylo()` para saber qué opciones de representación gráfica tienes.

    ```{r}
    #| fig-width: 4
    #| fig-height: 20
    plot(mt_nj, align.tip.label = TRUE)
    add.scale.bar()
    nodelabels()
    ```

-   Para qué sirven las funciones `add.scale.bar()` y `axisPhylo()`?

    La primera indica la cantidad de cambio evolutivo (distania genética), es decir, nos ayuda a entender cuanto difieren las secuencias

    la segunda añade un eje con escala numérica al arbol mostranso valores acumulados de distancia desde la raíz.
:::

## ENRAIZAR

### Escogiendo el nodo

```{r}
mt_nj_rooted <- root(mt_nj, node = 75)
```

### Con un outgrup

```{r}
# Debería dar el mismo resultado:
mt_nj_rooted <- root(mt_nj, outgroup = 'G.gorilla_D38114')
```

### En el punto medio

```{r}
#| fig-width: 12
#| fig-height: 15
# Esto sobreescribe el objeto anterior:
mt_nj_rooted <- midpoint(mt_nj)
plot(mt_nj_rooted, align.tip.label = TRUE, main = 'NJ, enraizado en punto medio')
nodelabels(frame = 'none')
add.scale.bar()
```

### Con datación de hojas

```{r}
fechas <- c(0, 0, 0, 0, 0, 0, 0, 0, 0,
            -400000,
            -39000, -50000, -110000, -110000,
            -39820, -40096, -38515, -38310, -39000, -40000, -41210,
            -42430, -42540, -43230, -43780, -44290, -44770, -49000,
            -50000, -82752, -65000, -122287, -110450,
            0, 0, 0, 0, 0, 0, 0, 0, 0)
# Observa que hay que asignar el resultado de setNames() a "fechas"
fechas <- setNames(fechas, mt_nj$tip.label)
fechas
```

```{r}
#| fig-width: 12
#| fig-height: 12
mt_nj_rtt <- rtt(mt_nj, tip.dates = fechas, objective = 'rms')
plot(mt_nj_rtt, align.tip.label = TRUE)
```

::: callout-note
## Ejercicio

-   ¿Se corresponden bien las distancias evolutivas estimadas con las dataciones?

    No. hay ramas qeu han acumulado cambios que deberían haber quedado más atrás.

-   ¿Qué secuencias crees que se ajustan menos a su supuesta edad?

    Los denisocanos deverían haber dejaso de acumular amutaciones hace mucha más tiemo

-   ¿Qué razones puede haber para que la edad de una secuencia no se corresponda con la cantidad de cambios que ha acumulado?

    podemos asumir que las dataciones moleculares no son fiables, que las muestras arquelogigcas tengan errore. puede qe el metodo estadistico usado para corregir los errores de la datacion no haya sido buen o en algunas muestras, y genera que las ramas se alarguen más de lo que es realista.
:::

## DISTANCIAS

```{r}
distMat <- as.matrix(distancias)
# Esto son vectores lógicos que podemos usar después para seleccionar filas
# y columnas de la matriz de distancias.
modernos     <- startsWith(colnames(distMat), 'H.s.modern')
neandertales <- startsWith(colnames(distMat), 'H.s.neandertal')
denisovanos  <- startsWith(colnames(distMat), 'H.s.denisova')
chimpances   <- startsWith(colnames(distMat), 'P.troglodytes')
bonobos      <- startsWith(colnames(distMat), 'P.paniscus')
mean(distMat[modernos, neandertales])
```

::: callout-note
## Ejercicio

-   Calcula las distancias medias entre todos los grupos.

    ```{r}
    mean(distMat[modernos, neandertales])
    mean(distMat[modernos, denisovanos])
    mean(distMat[modernos, chimpances])
    mean(distMat[modernos, bonobos])
    mean(distMat[neandertales, denisovanos])
    mean(distMat[neandertales, chimpances])
    mean(distMat[neandertales, bonobos])
    mean(distMat[denisovanos, chimpances])
    mean(distMat[denisovanos, bonobos])
    mean(distMat[chimpances, bonobos])
    ```

-   ¿Cuántas veces mayor es la distancia entre humanos y chimpancés que entre humanos y neandertales?

    ```{r}
    mean(distMat[modernos, chimpances]) / mean(distMat[modernos, neandertales])
    ```

    La distancia entre humanos y chimpancés es 7,49 veces mayor que la distancia entre humanos y neandertales.

-   ¿Cómo calcularías la distancia media entre dos secuencias de humanos modernos?

    ```{r}
    # La submatriz siguiente contiene ceros en la diagonal. Si queremos excluir
    # del cálculo de la media las distancias entre cada secuencia consigo misma,
    # habrá que tenerlo en cuenta:
    distMat[modernos, modernos]

    # Por ejemplo:
    z <- distMat[modernos, modernos]
    z[z == 0] <- NA
    mean(z, na.rm = TRUE)
    ```
:::

```{r}
distCofen <- cophenetic(mt_nj_rooted)
```

::: callout-note
## Ejercicio

¿Cuánto se parecen las distancias estimadas a las distancias cofenéticas?

Al ver una relación lineal entre los puntos y que están en la recta x = y podemos concluir que los valores de ambas matrices son prácticamente idénticos.

```{r}
plot(distMat, distCofen)
```
:::

## LIMPIEZA O FILTRADO DEL ALINEAMIENTO

```{r}
crudas <- dist.dna(as.DNAbin(mtdna), model = 'raw')
crudas <- as.matrix(crudas)
identicas <- which(crudas == 0 & lower.tri(crudas), arr.ind = TRUE)
# posiciones de la semimatriz inferior donde las distancias son 0:
identicas
```

```{r}
repetidas <- unique(c(identicas[, 'row'], identicas[, 'col']))
heatmap(crudas[repetidas, repetidas], cexRow = 0.7, cexCol = 0.7)
```

```{r}
# La exclamación ("!") invierte el valor lógico de lo que la sigue.
# La función "grepl()" produce un vector lógico con "TRUE" donde los nombres
# de las secuencias contienen alguna de esas palabras.
mtdna37 <- mtdna[! grepl('(KX198085|KX198086|KX198082|KX198088|KX198083)',
                         names(mtdna)), ]
mtdna37
```

::: callout-note
## Ejercicio

¿Serías capaz de crear otro conjunto de datos, `mtdna28`, que sólo contenga secuencias del género *Homo*?

Partimos de mtdna 37 porque así no hay datos duplicados de neandertal

```{r}
mtdna28 <- mtdna37[grepl('^H.',
                         names(mtdna37)), ]
```
:::
