---
title: "guion8"
format: html
---

## Ejercicio 1: **Identificación aproximada de ortólogos**

Los genes ortólogos son copias de un gen producidas por la divergencia de especies que descienden de un ancestro común. Si estas dos copias surgen por duplicación en una misma especies son parálogas entre ellas. Para estudiar la filogenia de especies se usan proteínas ortólogas, que permiten estudiar el tiempo que ha pasado desde la divergencia.

Para identificar si dos genes son ortólogos podemos combrobar si son su mejor resultado de BLAST mutuamente. En este ejercicio vamos a comparar los proteomas de *Buchnera aphidicola* (107806) y *Blochmannia ocreatus* (251538) y buscar proteínas ortólogas.

En primer lugar descargamos las secuencias de ambas especies desde [uniprot](https://www.uniprot.org/proteomes/).

### Enmascarar e indexar los proteomas

```{bash}
if [ ! -e ../../data/2026-03-24/buchnera.paa ]; then
   # Creamos un archivo para enmascarar zonas de baja complejidad:
   if [ ! -e buchnera_seg.asnb ]; then
      segmasker -in ../../data/2026-03-24/buchnera.fa \
                -infmt fasta \
                -parse_seqids \
                -outfmt maskinfo_asn1_bin \
                -out ../../data/2026-03-24/buchnera_seg.asnb
   fi
   # Y indexamos el archivo FASTA para BLAST:
   makeblastdb  -in ../../data/2026-03-24/buchnera.fa \
                -input_type fasta \
                -dbtype prot \
                -parse_seqids \
                -mask_data ../../data/2026-03-24/buchnera_seg.asnb \
                -out ../../data/2026-03-24/buchnera \
                -title "Proteoma de Buchnera"
fi
```

```{bash}
if [ ! -e ../../data/2026-03-24/blochmannia.paa ]; then
   if [ ! -e buchnera_seg.asnb ]; then
      segmasker -in ../../data/2026-03-24/blochmannia.fa \
                -infmt fasta \
                -parse_seqids \
                -outfmt maskinfo_asn1_bin \
                -out ../../data/2026-03-24/blochmannia_seg.asnb
   fi
   makeblastdb  -in ../../data/2026-03-24/blochmannia.fa \
                -input_type fasta \
                -dbtype prot \
                -parse_seqids \
                -mask_data ../../data/2026-03-24/blochmannia_seg.asnb \
                -out ../../data/2026-03-24/blochmannia \
                -title "Proteoma de Blochmannia"
fi
```

### Búsqueda de BLASTP

Para saber cuál es la proteína ortóloga de estas dos especies buscamos la proteína de *Blochmannia ocreatus* que más se parezca a las de *Buchnera aphidicola* y viceversa. De esta manera obtenemos una lista de proteínas que son recíprocamente las más similares de una especie a la otra, y estas son las más probables de ser ortólogas.

#### De ***Buchnera aphidicola*** **hacia *Blochmannia ocreatus***

```{bash}
blastp -query ../../data/2026-03-24/buchnera.fa \
       -db ../../data/2026-03-24/blochmannia \
       -out buc2blo.txt \
       -outfmt '6 qseqid sseqid qlen slen length evalue bitscore' \
       -evalue 0.001 \
       -max_target_seqs 1
```

#### **De *Blochmannia ocreatus* hacia *Buchnera aphidicola***

```{bash}
blastp -query ../../data/2026-03-24/blochmannia.fa \
       -db ../../data/2026-03-24/buchnera \
       -out blo2buc.txt \
       -outfmt '6 qseqid sseqid qlen slen length evalue bitscore' \
       -evalue 0.001 \
       -max_target_seqs 1
```

De esta manera obtenemos para el proteoma de cada especie una tabla en la que se relaciona cada proteína con la más similar de la otra especie. Algunas proteínas pueden tener más de un hit en la otra especie, así que tenemos que buscar las que tienen mayor coincidencia mutuamente, que serán las ortólogas.

::: {.callout-note appearance="simple"}
#### Nota

Revisa los argumentos utilizados, prueba otros si quieres y asegúrate de que son adecuados. Puedes consultar la ayuda con `blastp -help` en el terminal.

`-query` identifica el archivo de entrada

`-db` indica la base de datos con la que se compara el archivo de entrada

`-out` da nombre al archivo de salida

`-outfmt` indica el formato que tendrá la tabla de salida y que información contiene cada columna

`-evalue` designa un valor límite a partir del cuál se guardan las coincidencias (0.001 en este caso)

`-max_target_seqs` define el número máximo de secuencias alineadas que queremos guardar (1 en este caso)
:::

### Comparación de resultados

A continuación creamos una tabla en R a partir de los archivos que acabamos de obtener con las comparaciones de proteomas. En las tablas de buc2blo y blo2buc se compara cada proteina de una especie con la de mejor coincidencia de la otra.

```{r}
buc2blo <- read.table(
   'buc2blo.txt',
   col.names = c('query', 'subject', 'qlen', 'slen',
                 'length', 'evalue', 'bitscore')
)
blo2buc <- read.table(
   'blo2buc.txt',
   col.names = c('query', 'subject', 'qlen', 'slen',
                 'length', 'evalue', 'bitscore')
)
```

::: {.callout-note icon="false"}
#### Nota

Echa un vistazo a estas tablas de resultados. ¿Sabrías identificar las parejas de proteínas que son recíprocamente la que más se parece una a la otra?

Añadimos a `buc2blo` una nueva columna llamada `reverse` con el nombre de la mejor coincidencia de la tabla `blo2buc` con la función `match`. De esta manera, comparamos si la mejor coincidencia de *Buchnera* a *Blochannia* es la misma que de *Blochmannia* a *Buchnera*. Después comparamos si la mejor coincidencia de *Buchnera* a *Blochmannia* es la misma que de *Blochmannia* a *Buchnera* y extraemos todas estas coincidencias a una nueva tabla, que contiene las posibles proteínas ortólogas.

```{r}
buc2blo$reverse <- blo2buc[
   match(buc2blo$subject, blo2buc$query),
   'subject'
]
coincidencias <- buc2blo[
   buc2blo$query == buc2blo$reverse,
   c('query', 'subject')
]
```
:::

## Ejercicio 2. PSI-BLAST

```{bash}
# Como Swissprot debería estar ya descargada en `../../data`, podemos sacar
# de ahí la secuencia de la proteína escogida:
blastdbcmd -db ../../data/2026-03-24/swissprot -entry P39615 -out P39615.fa

# Y ahora la usamos como query en psi-blast:
psiblast -db ../../data/2026-03-24/swissprot \
         -query P39615.fa \
         -out P39615.blastout.txt \
         -evalue 0.1 \
         -outfmt 7 \
         -inclusion_ethresh 0.001 \
         -num_iterations 7 \
         -matrix BLOSUM62
```

::: {.callout-note icon="false"}
#### Nota

Consulta la ayuda de `psiblast` y asegúrate de entender para qué sirven los argumentos que hemos usado. Por ejemplo, ¿cuál es la diferencia entre `-evalue` y `-inclusion_ethresh`? ¿Cómo harías que la búsqueda fuera más sensible todavía?

`-evalue controla` el umbral de significancia para filtrar qué alineamientos se muestran en el reporte final. El valor que hemos usado es de 0,1, que es más estricto.

`-inclusion_ethresh` controla las secuencias que se usan para construir la matriz. Define la evolución del perfil entre iteraciones. El valor que hemos usado, 7, es muy poco estricto.
:::

## Ejercicio 3

```{r}
library('Biostrings')
unmapped <- readDNAStringSet('../../data/2026-03-24/contaminacion.fa.gz')
n <- length(unmapped)
muestra <- unmapped[sample(1:n, 20)]
writeXStringSet(muestra, 'muestra.fa')
```

```{bash}
if [ ! -e resultado.txt ]; then
   blastn -query muestra.fa \
          -db nr \
          -out resultado.txt \
          -outfmt '6 qaccver saccver length qlen qstart qend evalue bitscore staxid' \
          -max_target_seqs 1 \
          -evalue 0.001 \
          -remote
fi
```

```{bash}
# Extraemos los identificadores taxonómicos (columna 9) de "resultado.txt":
cut -f 9 resultado.txt | sort | uniq | paste -s -d ',' > taxids.txt

# Generamos una tabla con información taxonómica de esos identificadores:
datasets summary taxonomy taxon $(cat taxids.txt) --as-json-lines | \
dataformat tsv taxonomy --template tax-summary > taxreport.txt
```

::: {.callout-note icon="false"}
#### Nota

Puedes importar tanto los resultados del BLAST como el informe taxonómico a una sesión de R y determinar que fracción de las lecturas seleccionadas parecen proceder de un hemímptero y qué fracción proceden de otros organismos. ¿Tienen sentido los resultados? ¿Encuentras alguna secuencia de origen vegetal?
:::
