---
title: "guion8"
format: html
---

## Ejercicio 1

Para encontrar genes ortólogos (descienden de un ancestro común, son copias producidas por la divergencia de especies, pero a veces se hacen por duplicación, y esas copias entre ellas sin parálogas). Para estudiar la filogenia de especies se usan proteinas ortólofas de cada especie. Esto es para identificar ortólogos.

Al buscar las proteínas de una especie en el proteoma de la otra pueden haber más de un hit. En las tablas de buc2blo y blo2buc se compara cada proteina de una especie con la de mejor coincidencia de la otra. Al hacer match se comparan las dos para ver si la coincidencia es la misma y se puede considerar que esas dos proteínas sean ortólogas.

```{bash}
if [ ! -e ../../data/2026-03-24/buchnera.paa ]; then
   # Creamos un archivo para enmascarar zonas de baja complejidad:
   if [ ! -e buchnera_seg.asnb ]; then
      segmasker -in ../../data/2026-03-24/buchnera.fa \
                -infmt fasta \
                -parse_seqids \
                -outfmt maskinfo_asn1_bin \
                -out ../../data/2026-03-24/buchnera_seg.asnb
   fi
   # Y indexamos el archivo FASTA para BLAST:
   makeblastdb  -in ../../data/2026-03-24/buchnera.fa \
                -input_type fasta \
                -dbtype prot \
                -parse_seqids \
                -mask_data ../../data/2026-03-24/buchnera_seg.asnb \
                -out ../../data/2026-03-24/buchnera \
                -title "Proteoma de Buchnera"
fi
# Hay que repetir todo esto para Blochmannia.
```

```{bash}
if [ ! -e ../../data/2026-03-24/blochmannia.paa ]; then
   if [ ! -e buchnera_seg.asnb ]; then
      segmasker -in ../../data/2026-03-24/blochmannia.fa \
                -infmt fasta \
                -parse_seqids \
                -outfmt maskinfo_asn1_bin \
                -out ../../data/2026-03-24/blochmannia_seg.asnb
   fi
   makeblastdb  -in ../../data/2026-03-24/blochmannia.fa \
                -input_type fasta \
                -dbtype prot \
                -parse_seqids \
                -mask_data ../../data/2026-03-24/blochmannia_seg.asnb \
                -out ../../data/2026-03-24/blochmannia \
                -title "Proteoma de Blochmannia"
fi
```

```{bash}
blastp -query ../../data/2026-03-24/buchnera.fa \
       -db ../../data/2026-03-24/blochmannia \
       -out buc2blo.txt \
       -outfmt '6 qseqid sseqid qlen slen length evalue bitscore' \
       -evalue 0.001 \
       -max_target_seqs 1
```

```{bash}
blastp -query ../../data/2026-03-24/blochmannia.fa \
       -db ../../data/2026-03-24/buchnera \
       -out blo2buc.txt \
       -outfmt '6 qseqid sseqid qlen slen length evalue bitscore' \
       -evalue 0.001 \
       -max_target_seqs 1
```

Nota

Revisa los argumentos utilizados, prueba otros si quieres y asegúrate de que son adecuados. Puedes consultar la ayuda con `blastp -help` en el terminal.

```{r}
buc2blo <- read.table(
   'buc2blo.txt',
   col.names = c('query', 'subject', 'qlen', 'slen',
                 'length', 'evalue', 'bitscore')
)
blo2buc <- read.table(
   'blo2buc.txt',
   col.names = c('query', 'subject', 'qlen', 'slen',
                 'length', 'evalue', 'bitscore')
)
```

**\
Nota**

Echa un vistazo a estas tablas de resultados. ¿Sabrías identificar las parejas de proteínas que son recíprocamente la que más se parece una a la otra?

(posible solucion)

```{r}
buc2blo$reverse <- blo2buc[
   match(buc2blo$subject, blo2buc$query),
   'subject'
]
coincidencias <- buc2blo[
   buc2blo$query == buc2blo$reverse,
   c('query', 'subject')
]
```

**\
Nota**

¿Qué datos te gustaría representar gráficamente para ganar confianza en que los resultados son correctos y tienen sentido?

## Ejercicio 2. PSI-BLAST

```{bash}
# Como Swissprot debería estar ya descargada en `../../data`, podemos sacar
# de ahí la secuencia de la proteína escogida:
blastdbcmd -db ../../data/2026-03-24/swissprot -entry P39615 -out P39615.fa

# Y ahora la usamos como query en psi-blast:
psiblast -db ../../data/2026-03-24/swissprot \
         -query P39615.fa \
         -out P39615.blastout.txt \
         -evalue 0.1 \
         -outfmt 7 \
         -inclusion_ethresh 0.001 \
         -num_iterations 7 \
         -matrix BLOSUM62
```

Nota

Consulta la ayuda de `psiblast` y asegúrate de entender para qué sirven los argumentos que hemos usado. Por ejemplo, ¿cuál es la diferencia entre `-evalue` y `-inclusion_ethresh`? ¿Cómo harías que la búsqueda fuera más sensible todavía?

`-evalue controla` el umbral de significancia para filtrar qué alineamientos se muestran en el reporte final. El valor que hemos usado es de 0,1, que es más estricto.

`-inclusion_ethresh` controla las secuencias que se usan para construir la matriz. Define la evolución del perfil entre iteraciones. El valor que hemos usado, 7, es muy poco estricto.

## Ejercicio 3

```{r}
library('Biostrings')
unmapped <- readDNAStringSet('../../data/2026-03-24/contaminacion.fa.gz')
n <- length(unmapped)
muestra <- unmapped[sample(1:n, 20)]
writeXStringSet(muestra, 'muestra.fa')
```

```{bash}
if [ ! -e resultado.txt ]; then
   blastn -query muestra.fa \
          -db nr \
          -out resultado.txt \
          -outfmt '6 qaccver saccver length qlen qstart qend evalue bitscore staxid' \
          -max_target_seqs 1 \
          -evalue 0.001 \
          -remote
fi
```

```{bash}
# Extraemos los identificadores taxonómicos (columna 9) de "resultado.txt":
cut -f 9 resultado.txt | sort | uniq | paste -sd ',' > taxids.txt

# Generamos una tabla con información taxonómica de esos identificadores:
datasets summary taxonomy taxon $(cat taxids.txt) --as-json-lines | \
dataformat tsv taxonomy --template tax-summary > taxreport.txt
```

**\
Nota**

Puedes importar tanto los resultados del BLAST como el informe taxonómico a una sesión de R y determinar que fracción de las lecturas seleccionadas parecen proceder de un hemímptero y qué fracción proceden de otros organismos. ¿Tienen sentido los resultados? ¿Encuentras alguna secuencia de origen vegetal?
